---
title: "Exercício Demografia ME721"
author: "Thales de Souza Crivillari RA:236312"
date: "2025-04-15"
output:
  pdf_document: default
  html_document: default
header-includes: \usepackage{amsmath}
---

# A Microrregião escolhida foi Braganca Paulista

Ela contempla as seguintes cidades:

 * Bragança Paulista
 
 * Atibaia

 * Bom Jesus dos Perdões

 * Joanópolis

 * Nazaré Paulista

 * Pedra Bela

 * Pinhalzinho

 * Piracaia

 * Tuiuti

 * Vargem

```{r}
library(ggplot2)
library(dplyr)
library(tidyr)
```



```{r}

dado2010=read.csv('ibge_cnv_popbr004949187_106_45_118.csv',sep=';', skip=5, nrows=12, header=F)
colnames(dado2010)=c('Idade','Masculino','Feminino','Total') 
dado2010$Ano <- 2010
tot2010 <- sum(dado2010$Total)
dado2010 <- dado2010 %>%
  mutate(Masculino = Masculino/tot2010,
         Feminino =Feminino/tot2010)



dado1980=read.csv('ibge_cnv_popbr012331187_106_45_118.csv',sep=';', skip=5, nrows=12, header=F)
colnames(dado1980)=c('Idade','Masculino','Feminino','Total')
dado1980$Ano <- 1980
tot1980 <- sum(dado1980$Total)
dado1980 <- dado1980 %>%
  mutate(Masculino = Masculino/tot1980,
         Feminino =Feminino/tot1980)

```

# 1)

```{r }


dados <- bind_rows(dado1980, dado2010)
dados$Idade[dados$Idade == "Menor 1 ano"] <- "0 anos"
ordem_idade <- c("0 anos", "1 a 4 anos", "5 a 9 anos", "10 a 14 anos",
                 "15 a 19 anos", "20 a 29 anos", "30 a 39 anos",
                 "40 a 49 anos", "50 a 59 anos", "60 a 69 anos",
                 "70 a 79 anos", "80 anos e mais")
dados$Idade <- factor(dados$Idade, levels = ordem_idade)

dados_long <- dados %>%
  pivot_longer(cols = c("Masculino", "Feminino"), names_to = "Sexo", values_to = "Populacao") %>%
  mutate(Populacao = ifelse(Sexo == "Masculino", Populacao, -Populacao))


 piramide <-ggplot(dados_long, aes(x = Idade, y = Populacao, fill = Sexo)) +
  geom_bar(stat = "identity") +
  coord_flip() +
  facet_wrap(~Ano) +
  scale_y_continuous(labels = abs) +
  labs(title = "Pirâmide Etária da Microrregião de Bragança Paulista", y = "População", x = "Idade") +
  theme_minimal()

 
 piramide

```

Pelo gráfico, é possível observar que, em 1980, a base da pirâmide etária era  mais larga, indicando uma população mias jovem. Já em 2010, essa base se estreita, revelando uma redução nas taxas de natalidade e um processo de envelhecimento populacional. Issomostra que a Microrregião de Bragança Paulista se encontra em um estágio mais avançado da transição demográfica. Interessante observar, também, o envelhecimento da população,que é mais acentuada nas mulheres, que predominam nas faixas etárias mais elevadas, refletindo sua maior expectativa de vida.

#  2)

### A fórmula para a taxa de crescimento geométrica é dada por:

$$
r = \left( \frac{P_{2010}}{P_{1980}} \right)^{\frac{1}{30}} - 1
$$

### Taxa de Crescimento Exponencial

A fórmula para a taxa de crescimento exponencial é:

$$
r = \frac{\ln \left( \frac{P_{2010}}{P_{1980}} \right)}{30}
$$

### Razão de Dependência

A razão de dependência é dada por:

$$
\text{Razão de Dependência} = \frac{\text{População de 0--14 anos} + \text{População de 65 anos ou mais}}{\text{População de 15--64 anos}}
$$

```{r, echo=FALSE}
pop1980 <- sum(dado1980$Total)
pop2010 <- sum(dado2010$Total)

#Taxa de crescimento geométrica e exponencial
taxa_geom <- (pop2010 / pop1980)^(1/30) - 1
taxa_exp <- log(pop2010 / pop1980) / 30


```

A taxa de crescimento geométrica foi de `r taxa_geom`, enquanto a taxa de crescimento exponencial foi de `r taxa_exp`. Apesar desse crescimento expressivo ao longo do período analisado, é esperado que ele desacelere nas próximas décadas, uma vez que a população está envelhecendo e o número de pessoas em idade fértil vem diminuindo. Esse processo é evidenciado pela razão de dependência, que caiu de 0,67 em 1980 para 0,49 em 2010, indicando uma menor proporção de jovens dependentes em relação à população economicamente ativa. Isso revela uma transição demográfica em curso, com implicações importantes para o futuro social e econômico da região. Além disso, a diminuição no número de filhos pode estar relacionada à crescente urbanização da cidade e à mudança nos fluxos familiares, que impactam diretamente as decisões reprodutivas e o estilo de vida das famílias.

```{r }

jovens <- c("0 anos", "1 a 4 anos", "5 a 9 anos", "10 a 14 anos")
ativos<- c("15 a 19 anos", "20 a 29 anos", "30 a 39 anos",
                 "40 a 49 anos", "50 a 59 anos") 
idosos <- c("60 a 69 anos","70 a 79 anos", "80 anos e mais")

dep_1980 <- (sum(dado1980$Total[dado1980$Idade %in% jovens]) + sum(dado1980$Total[dado1980$Idade %in% idosos])) / sum(dado1980$Total[dado1980$Idade %in% ativos])

dep_2010 <- (sum(dado2010$Total[dado2010$Idade %in% jovens]) + sum(dado2010$Total[dado2010$Idade %in% idosos])) / sum(dado2010$Total[dado2010$Idade %in% ativos])






```

# 3)

```{r }

razao1980 <- dado1980 %>% mutate(Razao = Masculino / Feminino)
razao2010 <- dado2010 %>% mutate(Razao = Masculino / Feminino)

razao <- bind_rows(razao1980, razao2010)
razao$Idade <- c("0", "1-4", "5-9", "10-14", 
  "15-19", "20-29", "30-39", 
  "40-49", "50-59", "60-69", 
  "70-79", "80+")

 ordembonita <- c("0", "1-4", "5-9", "10-14", 
  "15-19", "20-29", "30-39", 
  "40-49", "50-59", "60-69", 
  "70-79", "80+")
 
razao$Idade <- factor(razao$Idade, levels = ordembonita)


RAZAOSEXOS <- ggplot(razao, aes(x = Idade, y = Razao, group = Ano, color = factor(Ano))) +
  geom_line() + geom_point() +
  labs(title = "Razão entre os Sexos por Idade", y = "Razão H/M", x = "Idade", color = "Ano") +
  theme_minimal()


RAZAOSEXOS

```
Em Bragança Paulista no ano de 1980, a razão H/M abaixo de 1,05 no nascimento pode refletir subregistro de nascimentos masculinos e maior mortalidade infantil em meninos, típico de regiões rurais em transição demográfica (SEADE), mas com a melhora do sistema de saúde ela se mateve ideal em 2010.
 Outro ponto é que o gráfico mostra mais homens nas faixas de 20-59 anos, especialmente em 1980, oq nao e normal, esse numero pode ser por causa do número de trabalhos "masculinos" (agropecuária, indústria) que retêm homens adultos ou um subresgitro feminino, mas ja em 2010 ela reflete o processo normal, uma abundacia maior de mulheres com idade avancada.